臺灣新北地方法院板橋簡易庭民事簡易判決
111年度板簡更一字第1號
原      告  台新資產管理股份有限公司

法定代理人  吳統雄  
訴訟代理人  劉佩聰  
            鍾德暉  
被      告  簡彩明（即簡志成之繼承人）


            簡志輝（即簡志成之繼承人）


            簡志宏（即簡志成之繼承人，遷出國外）



            簡志耀（即簡志成之繼承人）


            簡秀好（即簡志成之繼承人）

            簡彩霞（即簡志成之繼承人）

上列當事人間請求塗銷分割繼承登記事件，於中華民國111年9月
23日言詞辯論終結，本院判決如下：
    主 文
原告之訴駁回。
訴訟費用由原告負擔。
    事實及理由
壹、程序事項:
    本件被告簡志宏、簡志耀經合法通知，未於最後言詞辯論期
    日到場，核無民事訴訟法第386條所列各款情形，爰依原告
    之聲請，由其一造辯論而為判決。
貳、實體事項:
一、原告主張:被告簡志輝前向訴外人台新國際商業銀行股份有
    限公司申請信用卡及通信貸款使用，後即未依約繳款，截至
    民國109年3月25日止尚積欠原告新台幣（下同）本金477,14
    4元及其利息未為清償，又被告簡志輝之母邱愛娣（即被繼
    承人)原留有本件遺產，惟被告簡志輝與被告簡彩明、簡志
    成、簡志宏、簡志耀、簡秀好、簡彩霞等繼承人合意，由被
    告簡彩明單獨為系爭不動產之繼承登記，被告簡志輝則全然
    放棄登記為所有權人；然其等之行為不啻等同將被告簡志輝
    應繼承其母之財產權利（即應繼分）無償移轉予被告簡彩明
    ，有害及原告的債權，原告並得聲請撤銷，並聲明:㈠被告簡
    彩明與被告簡志輝、簡志宏、簡志耀、簡秀好、簡彩霞間，
    就繼承被繼承人邱愛娣所遺之坐落於新北市○○區○○段000地
    號土地(權利範圍200000分之3760；下稱本件土地)之遺產所
    為之分割協議及就本件土地所為之分割繼承登記行為應予撤
    銷。㈡被告簡彩明就本件土地，經新北市中和地政事務所於1
    07年2月2日以分割繼承為登記原因所為之所有權移轉登記應
    予以塗銷。
二、被告抗辯:
㈠、被告簡彩明、簡志輝、簡秀好、簡彩霞部分:把遺產留給被告
    彩明是媽媽生前的意見，因為其他人要上班，媽媽是由被告
    簡彩明照顧的，並聲明：原告之訴駁回。
㈡、被告簡志宏、簡志耀未於言詞辯論期日到場，亦未提出準備
    書狀作何聲明或陳述。
三、兩造不爭執事項:
㈠、被告簡志輝積欠本金477,144元及其利息未為清償，且無力清
    償。
㈡、本件事件，關於本件遺產，除本件土地外，其餘部分已經本
    院108年度板簡字第770號判決確定。
四、本院之判斷:
㈠、本件難以認定已經逾除斥期間:
　　按債務人所為之無償行為，有害及債權者，債權人得聲請法
    院撤銷之；債權人依第1項或第2項之規定聲請法院撤銷時，
    得並聲請命受益人或轉得人回復原狀；前條撤銷權，自債權
    人知有撤銷原因時起，1年間不行使，或自行為時起，經過1
    0年而消滅，民法第244條第1、4項、第245條分別定有明文
    。又民法第244條第1項之撤銷訴權，依同法第245條規定，
    自債權人知有撤銷原因時起1年間不行使而消滅，此項除斥
    期間有無經過，縱未經當事人主張或抗辯，法院亦應先為調
    查認定，以為判斷之依據（最高法院85年台上字第1941號判
    決意旨參照）。原告曾於108年間向被告起訴塗銷所有權移
    轉登記案件，而原告陳稱其係前案判決確定後，遲至於109
    年1月間執行後，經地政機關以前判決未就本件土地一併處
    理而拒絕登記，始知悉本件土地之存在(簡上卷第25頁)，本
    件又別無其他證據可認已經超過1年的除斥期間，故難以認
    定本件已經逾除斥期間，合先說明。
㈡、遺產如何分配所為之協議，應屬以人格法益為基礎之財產上
    行為，不得作為撤銷權之標的:
１、按債務人應以全部財產對其債務之履行負其責任，故債務人
    因其行為減少責任財產致害及債權者，債權人為保全債權，
    依民法第244條之規定，固得聲請法院撤銷之。然債權人得
    依民法第244條規定行使撤銷權者，以債務人所為非以其人
    格上之法益為基礎之財產上之行為為限，若單純係財產利益
    之拒絕，如贈與要約之拒絕，第三人承擔債務之拒絕，繼承
    或遺贈之拋棄，不許債權人撤銷之。又本件原告於言詞辯論
    時陳稱:一般人申辦信用卡、借錢時，我們會確認在職狀況
    、勞保資料等類似財力證明的東西等語(本院卷第82頁)，由
    此可知一般金融機構貸予款項時所評估者，應係債務人本身
    之資力，通常不會就債務人之被繼承人資力併予評估，故債
    權人自應以債務人個人之財產為其信賴之基礎，其對債務人
    之被繼承人財產之期待，難認有保護之必要。基此，本院認
    為撤銷權行使之目的，在於保全債務人原有之債務清償力，
    非在於增加其清償力，故債務人拒絕財產利益取得之行為，
    自不得為撤銷權之標的，且自繼承之全部拋棄，債權人尚且
    不得依民法第244條之規定行使撤銷權等情以觀，舉重以明
    輕，繼承人基於身分關係所為之遺產分割協議，亦當不容債
    權人依該規定行使撤銷權。
２、查本件被繼承人邱愛娣所遺之遺產，就本件土地部分，固經
    繼承人之分割協議，約定由被告簡彩明所取得，然觀該遺產
    分割協議內容(詳見109年板司簡調710不公開卷第71頁)，並
    非單獨、刻意排除原告之債務人即被告簡志輝繼承遺產的權
    利，而係所有的繼承人，均同意將遺產歸給被告簡彩明所有
    ，此開分割協議內容與被告簡彩明、簡志輝、簡秀好、簡彩
    霞等人於言詞辯論時陳稱:把遺產留給被告簡彩明是被繼承
    人邱愛娣生前的意見，因為其他人要上班，被繼承人邱愛娣
    都是被告簡彩明在照顧等語之情節相符，本院考量到一般社
    會常情，分配遺產之權利時，往往會考量被繼承人生前意願
    、繼承人對被繼承人之貢獻（有無扶養之事實）、家族成員
    間感情、被繼承人生前已分配予各繼承人之財產（贈與之歸
    扣）、承擔祭祀義務等諸多因素，始能達成該遺產分割協議
    ，故被告間就被繼承人邱愛娣遺產分割協議，同意由被告簡
    彩明單獨取得被繼承人邱愛娣所遺留之不動產乙節，應係被
    告間基於繼承人身分，考量被繼承人生前之意願、係由何人
    所照顧乙節，就繼承之遺產如何分配所為之協議，應屬以人
    格法益為基礎之財產上行為，為高度人格自由之表現，具有
    與人格權緊密相連之特性，應不得作為撤銷權之標的，否則
    不免侵害債務人基於其身分所為自由權之行使過甚。佐以原
    告對於借貸時的徵信，本來就沒有、也不會去考慮被告未來
    可能繼承某些遺產，故難認民法第244條立法意旨所擬保護
    之債務人清償能力範圍，包含債務人未來可能繼承之遺產，
    故本件應不許債權人依民法第244條第1項規定行使撤銷權。
３、綜上，本件原告主張依民法第244條第1項規定，請求撤銷被
    告就本件土地所為之分割遺產協議及就本件土地所為之分割
    繼承登記轉登記，尚難准許，併依同條第4項規定，請求被
    告就本件土地以分割繼承為登記原因所為之所有權移轉登記
    予以塗銷，亦隨之失所依據，而無從准許。
五、綜上所述，原告依民法第244條第1項、第4項規定提起本件
    訴訟，為其訴之聲明之請求，均無理由，應予駁回。
六、本件事證已臻明確，兩造其餘攻擊防禦方法及所提之證據，
    經審酌後認與判決結果不生影響，爰不逐一論述，併此敘明
    。
七、訴訟費用之負擔:民事訴訟法第78條。
中　　華　　民　　國　　111 　年　　10　　月　　21  　日
    　　　　　　　　　　　臺灣新北地方法院板橋簡易庭
                              法  官  沈易
以上正本係照原本作成。
如不服本判決，應於送達後20日內，向本庭（新北市○○區○○路0
段00巷0號）提出上訴狀並表明上訴理由，如於本判決宣示後送
達前提起上訴者，應於判決送達後 20日內補提上訴理由書（須
附繕本）。如委任律師提起上訴者，應一併繳納上訴審裁判費。
中　　華　　民　　國　　111 　年　　10　　月　　21　　日
                              書記官  劉美蘭